臺灣臺中地方法院民事判決　　　　　　100年度家訴字第457號
原　　　告　陳育驊
被　　　告　蕭創文
訴訟代理人　楊淑琍律師
上列當事人間請求確認婚姻關係存在事件，本院於民國一百年十
月十三日言詞辯論終結，判決如下：
    主      文
確認原告與被告間婚姻關係存在。
訴訟費用由被告負擔。
    事實及理由
一、原告主張：兩造於民國八十九年六月五日結婚，婚後發生口
    角，一時衝動，遂於九十三年二月九日至臺中市北屯區戶政
    事務所詢問辦理離婚登記之事宜，並由該所人員提供空白離
    婚協議書教導兩造填寫，兩造未徵得訴外人即原告胞姊陳美
    涵（現更名：陳裔潔）及原告胞弟陳士明（現更名：陳奕希
    ）之同意，即由原告當場在戶政事務所於離婚協議書證人欄
    項書寫陳美涵、陳士明之姓名，並由被告返回兩造住處持陳
    美涵、陳士明交予原告保管辦理報稅用之印章，蓋用於離婚
    協議書原告所簽署陳美涵、陳士明簽名處後，交予戶政事務
    所人員辦理離婚登記。兩造於辦妥離婚登記迄今，仍共同居
    住，且未告知陳美涵及陳士明兩造已辦理離婚登記，既陳美
    涵、陳士明未於兩造離婚時在場，亦不知兩造有離婚之事實
    ，則渠等並未曾親聞兩造確有離婚之真意，顯非適格之證人
    ，兩造間之協議離婚，應未具備法定要件，是兩造之婚姻關
    係仍屬存在等情。並聲明：如主文所示。
二、被告則略以：被告否認原告之主張，原告應就陳美涵、陳士
    明非適格證人之事實負舉證責任。事實上陳美涵、陳士明明
    知悉兩造間有離婚之協議，且於知悉兩造決定離婚之意思後
    ，同意為兩造之離婚證人，惟因當時人無法趕至現場而未能
    完全配合，遂委由原告表示證人已決定之意思等，並授權原
    告於離婚協議書上代為簽署證人之姓名、印章資料等，在性
    質上原告為證人陳美涵、陳士明之表示機關，亦即原告乃證
    人陳美涵、陳士明之使用人或執行人，觀諸最高法院二十九
    年上字第一六０六號判例，自為法之所許。至兩造於辦妥離
    婚登記迄今仍共同居住，係被告顧及兩造子女尚屬年幼，故
    同意於兩造離婚後仍共同生活以照料子女，殊難僅憑兩造有
    共同居住之事實，即謂兩造之離婚係屬無效等語，資為抗辯
    。並聲明：原告之訴駁回。
三、得心證之理由：
（一）按確認法律關係之訴，非原告有即受確認判決之法律上利
      益者，不得提起之，民事訴訟法第二百四十七條第一項前
      段定有明文。所謂即受確認判決之法律上利益，係指因法
      律關係之存否不明確，致原告在私法上之地位有受侵害之
      危險，而此項危險得以對於被告之確認判決除去之者而言
      ，故確認法律關係成立或不成立之訴，倘具備前開要件，
      即得謂有即受確認判決之法律上利益，最高法院四十二年
      台上字第一０三一號著有判例。本件原告主張兩造間之離
      婚，雖已簽署離婚協議書並向護政機關為離婚之登記，惟
      因欠缺法定方式，離婚應屬無效等語。被告則認為兩造之
      婚姻關係因離婚，已不復存在云云。既然兩造就婚姻關係
      是否存在，而有所爭執，足見兩造間之婚姻關係存否即有
      不明確，將導致原告在私法上，是否為被告配偶之地位有
      受侵害之危險，自有受確認判決之法律上利益，原告自得
      提起本件確認之訴，合先敘明。
（二）復按兩願離婚，應以書面為之，有二人以上證人之簽名並
      應向戶政機關為離婚之登記，民法第一千零五十條定有明
      文。所稱兩願離婚應以書面為之，並應有二人以上證人之
      簽名，此為民法第一千零五十條所規定之方式。因此，夫
      妻間雖有離婚之合意，惟如未依此方式為之，依民法第七
      十三條規定，自屬無效（參照最高法院四十二年台上字第
      一００一號判例、七十一年度台上字第四七一四號判決）
      。再者，民法第一千零五十條規定兩願離婚應以書面為之
      ，並應有二人以上證人之簽名，其立法意旨在於確實證明
      當事人確有離婚之合意，而非出於脅迫或詐欺（參照最高
      法院六十九年度臺上字第一０五號判決）。而離婚之證人
      ，雖不限於作成離婚證書時或協議離婚時在場之人，然必
      須親自或親聞雙方當事人確有離婚真意之人，始得為證人
      （參照最高法院六十八年臺上字第三七九二號著有判例及
      參照六十九年度第十次民事庭決議）。
（三）經查，本件原告主張兩造雖於九十三年二月九日簽署離婚
      協議書，並向戶政機關為離婚之登記，然結婚證書上證人
      陳美涵、陳士明之簽名、蓋章並非渠等所親為，且渠等亦
      未授權兩造為之，證人陳美涵、陳士明未確知兩造已有離
      婚之真意，是縱使離婚協議書上有證人陳美涵、陳士明之
      簽名、蓋章，仍不能謂已符合離婚之法定要件即二人以上
      之證人等事實，業據原告提出戶籍謄本、離婚協議書影本
      各乙件為證。被告固以前詞置辯，惟證人陳美涵、陳士明
      均結證稱：「（九十三年二月九日離婚協議書上之證人陳
      美涵、陳士明係你們親自簽名蓋章？）都不是，印章應該
      是我們以前放在原告家裡給兩造報稅用的。（九十三年二
      月九日當時是否知道兩造要離婚？）不知道，當時兩造還
      很恩愛。（有無授權原告在離婚協議書上簽名及蓋章？）
      我們沒有授權，因為我們都不知道兩造要離婚的事。（九
      十三年二月九日之前兩造有無離婚的意思？）沒有。在這
      之前沒有聽說兩造要離婚，當時兩造感情還很好，且小孩
      剛出生，我們還有一起去爬山。（何時知道你們的姓名被
      冒用在離婚協議書上？）去年原告要起訴時，原告才告知
      我們此事，當時我們很驚訝，兩造為何要離婚。（離婚協
      議書上的印章是否你們拿給原告報稅之用？）這個章是我
      們同意兩造拿去刻，只能作為報稅用的」等語（本院一０
      ０年十月十三日言詞辯論筆錄參照）。顯見證人陳美涵、
      陳士明在離婚協議書上之簽名及蓋章，並非渠等所親簽、
      親蓋，渠等亦未授權兩造為之，證人陳美涵、陳士明於兩
      造辦理離婚登記之前，均不知兩造有離婚之意思，於兩造
      辦理離婚登記當日，證人陳美涵、陳士明亦未向兩造確認
      離婚之真意，足徵證人陳美涵、陳士明未知兩造是否確有
      離婚之真意，亦未在場見聞兩造離婚之事實，更未在前揭
      離婚協議書證人欄簽名、蓋章，應無疑義。是可認原告之
      主張，應堪採認。
（四）綜上所述，兩造所簽署之離婚協議書上雖有陳美涵、陳士
      明二位證人之簽名、蓋章，惟並非證人陳美涵、陳士明所
      親為，且亦未授權兩造為之，又證人陳美涵、陳士明並未
      親自見聞兩造之離婚事實，亦未瞭解兩造是否確有離婚之
      合意，已如前述。揆諸上開說明，證人陳美涵、陳士明既
      未在離婚協議書上簽名、蓋章，且未親自或親聞兩造間確
      有離婚真意，自無從擔任本件兩造協議離婚之證人。準此
      ，應認兩造離婚協議書，因欠缺法定方式，即缺乏二人以
      上證人之簽名而歸於無效。從而，兩造離婚既未生效力，
      則原告請求確認兩造婚姻關係存在，為有理由，應予准許
      。
四、本件事證已臻明確，兩造其餘陳述及攻擊防禦方法，經審酌
    核與判決結果不生影響，不再一一論述，附此敘明。
五、訴訟費用負擔之依據：民事訴訟法第七十八條。
中    華    民    國   100    年    10    月    27    日
                        家事法庭  法  官  簡賢坤
以上為正本係照原本作成。
如對本判決上訴須於判決送達後二十日內向本院提出上訴狀。
如委任律師提起上訴者，應一併繳納上訴審裁判費。
中    華    民    國   100    年    10    月    27    日
                                  書記官  賴淵瀛